【裁判字號】    99,消債抗,100
【裁判日期】    990427
【裁判案由】    消債聲明異議
【裁判全文】
臺灣高雄地方法院民事裁定           99年度消債抗字第100號
抗  告  人  乙○○
相  對  人  安泰商業銀行股份有限公司
法定代理人  甲○○
上列當事人間因消費者債務清理條例聲明異議事件，抗告人對於
中華民國99年3 月29日本院98年度事聲字第138 號第一審裁定提
起抗告，本院管轄之第二審合議庭裁定如下：
    主  文
抗告駁回。
抗告程序費用新臺幣壹仟元由抗告人負擔。
    理  由
一、按債務人有薪資、執行業務所得或其他固定收入，法院認更
    生方案之條件公允者，得不經債權人會議可決，逕依債務人
    之聲請或依職權以裁定認可更生方案，消費者債務清理條例
    第64條第1項定有明文。而其立法理由亦說明債務人如有薪
    資、執行業務所得等固定收入，並將其可處分所得之一定部
    分充為清償，於債權人之權益已有保障，其更生程序應更為
    簡易、迅速。故債務人提出之更生方案，倘法院認為其條件
    公允（例如：清償總額已達債權總額相當成數，債權人受償
    金額不致過低等），得不待債權人會議可決，逕依債務人之
    聲請或職權以裁定認可之。惟法院認為該條所謂更生方案之
    條件公允者，必須斟酌債務人之收入、積欠債務之緣由、生
    活支出，及其所提更生方案是否使債權人受償金額不致過低
    等情，始為妥適。蓋更生制度之目的，旨在使債務人在經濟
    上得有更生之機會，該制度並非在使債務人恣意消費所造成
    之債務，轉嫁予債權人負擔，債務人更生制度亦非縱容投機
    不誠實之債務人奢侈浪費，而不在意日後履行返還之能力，
    反而算計消費者債務清理條例中之更生制度，濫用更生程序
    以規避其應負擔之償還責任，自與消費者債務清理條例之立
    法本旨有違。
二、本件抗告意旨略以：原裁定認抗告人所有坐落在高雄縣鳳山
    市○○段1536地號、應有部分10萬分之366 ，及其上建物即
    門牌號碼高雄縣鳳山市○○○路152 號9 樓建物（下稱系爭
    房地）應以拍賣程序所為之鑑價較接近市場之交易價格及應
    以租賃房屋作為滿足居住之需求，而不應同時保有系爭房地
    而減免無擔保債務清償責任，惟於拍賣程序中，少有於第一
    次拍賣即拍定之情形，而係於多次減價拍賣後始得完成拍賣
    程序，是尚難以該鑑價結果作為不動產價格之唯一認定標準
    ，又抗告人因尚有子女，居住需求較一般人為高，且抗告人
    所提之更生方案，並未將房貸或房租列為必要支出，是抗告
    人並未因此造成債權人之不利益，反使債權人受償成數提高
    。另抗告人現居之系爭房地，尚有高達新臺幣（下同）181
    萬3,536 元之房貸，該房貸不因法院認可更生方案而免除，
    尚須履行長達十數年始有清償之可能，故原審之認定顯有可
    議，為此爰依法提起抗告，並聲明原裁定廢棄等語。
三、經查：
（一）抗告人名下計有坐落在高雄縣鳳山市○○段1536地號、應
      有部分100,000 分之366 ，及其上建物即門牌號碼高雄縣
      鳳山市○○○路152 號9 樓建物（下稱系爭房地）等不動
      產，此有抗告人所提出之財政部臺灣省南區國稅財產歸屬
      資料清單在卷可查（見本院97年度消債更字第1502號卷第
      19頁），而系爭房地，前經本院97年度司執字第39408 號
      民事強制執行事件期間委由鑑價機關予以鑑價之結果，其
      市價即高達2,765,400 元，此有本院民事執行處97年7 月
      23日雄院高97司執治字第39 408號函附原審卷可佐（見原
      審卷第5 、6 頁），因本院民事執行處多係委由民間具鑑
      價能力之鑑價單位、建築師事務所等親赴待鑑標的現場進
      行鑑價，是鑑價結果自較僅以公告現值及課稅現值更貼近
      市場及交易現狀，抗告人空言主張不應以鑑價結果作為認
      定其所有不動產價格之標準，自無足採之處。
（二）依97年間本院民事執行處針對抗告人所有不動產進行鑑價
      之結果，縱加計近2 年之折舊，其客觀價值仍應較抗告人
      所自承所積欠之房屋貸款1,813,536 元為高；本院98年度
      司執消債更字第110 號裁定逕以系爭房地之公告現值及課
      稅現值予以計算系爭房地之價值，因客觀上顯低於正常交
      易價格而有未洽。另苟抗告人所有之系爭房地之價值，猶
      高於抗告人所積欠房屋貸款，則因抗告人所有之總財產，
      本應為其所負債務之總擔保，抗告人所有系爭房地變價所
      得，於清償所積欠之房屋貸款後，如有餘款，自應再予清
      償抗告人之其他欠款，而提高用於清償無擔保債權人之債
      權方符事理之平；亦即更生方案不應獨厚系爭房地貸款之
      債權人，而不予考慮系爭房地之實際價值是否高於所負房
      地貸款之數額，而使抗告人所背負之房屋貸款得於日後得
      不受更生方案期間之限制而緩步、全數清償，反致無擔保
      債權人在更生方案履行之6 至8 年期間，就其所擁有對抗
      告人之債權僅能取得一定之清償比例，而抗告人即得免除
      無擔保債權人之大部分債務，甚或進而保有不動產所有權
      。本院98年度司執消債更字第110 號所為更生方案之認定
      ，既以偏離市場交易價格甚夥之公告現值及課稅現值認定
      抗告人所有系爭不動產之價值，而認不足以清償系爭房地
      之貸款，進而忽視抗告人所有之財產現況能否再予提高清
      償無擔保債權人之債權成數，又本件抗告人所提出之更生
      方案，就無擔保債權部分僅清償36.8％，客觀上自難認係
      公允之更生方案。原審審酌原處分各情予以裁定，而廢棄
      本院司法事務官依職權認可更生方案之處分，並由本院民
      事執行處依法另為審究處理，即無不合。
（三）再者，依抗告人所提出之更生方案，抗告人每月需支付8,
      000 元予無擔保債權人全體用以清償無擔保債務，然依抗
      告人每月所述之收入及支出情形，其每月收入扣除必要之
      生活及扶養費後，僅餘5,800 元，客觀上並無法支付其所
      提更生方案每月應負擔之金額，抗告人所提更生方案是否
      確能履行，即非無疑而難認為適當之更生方案；且苟抗告
      人實際上確能履行，是否有隱匿收入之舉，亦待詳查。至
      抗告人所稱已未臚列房租及房屋貸款支出，對債權人已為
      有利云云，因本院認苟抗告人所有之系爭房地市價猶高於
      系爭房地之貸款，則抗告人之還款成數本即應再予提高，
      故此部分亦難為有利抗告人之認定。
四、綜上所述，抗告人之抗告理由，均非可採。原審裁定以本院
    上開司法事務官所為逕予認可更生方案之裁定，就抗告人所
    有之系爭房地之價值未予詳認而認該更生方案難認公允，從
    而廢棄本院司法事務官依職權認可更生方案之處分，所持理
    由縱與本院略異，惟結論核無違誤，抗告意旨指摘原裁定不
    當，求予廢棄原審裁定，為無理由，應予駁回。
五、據上論結，本件抗告為無理由，依消費者債務清理條例第11
    條第2項、第15條，民事訴訟法第495條之1第1項、第449條
    第1項、第95條、第78條，裁定如主文。
中    華    民    國    99    年    4     月    27    日
                  民事第六庭審判長法  官  楊國祥
                                  法  官  林書慧
                                  法  官  李怡諄
以上正本證明與原本無異。
本裁定不得再抗告。
中    華    民    國    99    年    4     月    27    日
                                  書記官  陳建琪

司法院資訊處製作；財團法人民間司法改革基金會備份。
